【裁判字號】    98,上訴,862
【裁判日期】    980804
【裁判案由】    偽證
【裁判全文】
臺灣高等法院高雄分院刑事判決         98年度上訴字第862號
上  訴  人  臺灣高雄地方法院檢察署檢察官
被      告  甲○○
上列上訴人因被告偽證案件，不服臺灣高雄地方法院98年度訴字
第499 號中華民國98年5 月27日第一審判決（起訴案號：臺灣高
雄地方法院檢察署98年度偵字第4296號），提起上訴，本院判決
如下：
     主  文
上訴駁回。
    理  由
一、公訴意旨略以：甲○○係沈陳秀姬之胞妹。緣沈鴻文、沈陳
    秀姬夫妻，與沈鴻文之胞弟乙○○、胞妹沈世珠、沈麗玉等
    人就渠等之父沈新基之扶養及財產分配問題已互控多次，雙
    方關係形同水火。沈鴻文夫婦於民國96年5 月9 日，就乙○
    ○於96年2 月26日（農曆正月9 日），在本院簡易庭3 樓第
    二調解室內調解程式進行中，當眾人之面以「你們是『肖仔
    』（台語）』等語辱罵沈鴻文夫婦乙事，對乙○○提起民事
    損害賠償之訴，並經96年度訴字第1431號民事事件審理。甲
    ○○明知乙○○並未曾於上揭時地為上開辱罵之陳述，竟為
    使沈鴻文夫婦獲得勝訴判決，於96年12月27日11時15分許，
    在本院民事第二法庭內，上開民事事件審理中，供前具結後
    ，證稱：「‧‧‧進行調解時調解室的大門是開著的。」、
    「‧‧‧我有聽到被告（指乙○○）說『我不要與你們2 個
    肖仔講話』（台語）‧‧‧當時調解委員走出調解室，沈鴻
    文就問被告：為何未帶沈新基到場？被告就回原告（指沈鴻
    文夫婦）『我不要與你們2 個肖仔講話』（台語）這句話，
    ‧‧‧在調解過程中被告對原告2 人說『我不要和你們2 個
    肖仔講話』（台語），共講了2 、3 遍，後來調解委員回到
    調解室，被告就沒有再說上開言語了‧‧‧」等語，於案情
    有關之重要事項，為虛偽之陳述。因認被告涉刑法第168 條
    第1 項之偽證罪云云。
二、
  (一)按犯罪事實應依證據認定之，無證據不得認定犯罪事實；又
    不能證明被告犯罪者，應諭知無罪之判決，刑事訴訟法第15
    4 條第2 項、第301 條第1 項分別定有明文。
  (二)又按「民事訴訟法第307 條第1 項第1 款規定：「證人為當
    事人之配偶、前配偶、未婚配偶或四親等內之血親、三親等
    內之姻親或曾有此親屬關係者，得拒絕證言。」，旨在免除
    證人陷於抉擇控訴自己或與其有一定身分關係之人、或陳述
    不實而受偽證之處罰、或不陳述而受罰鍰處罰，甚而主觀上
    認為違反具結文將受偽證處罰之困境。又證人此項拒絕證言
    權，與被告之緘默權，同屬不自證己罪之特權。為確保證人
    此項權利，民事訴訟法第307 條第2 項復規定，審判長應於
    訊問前或知有前項情形時告知之。如審判長未踐行此項告知
    義務，而告以具結之義務及偽證之處罰並命朗讀結文後具結
    ，將使證人陷於如前述之抉擇困境，無異剝奪證人此項拒絕
    證言權，強迫其作出讓自己入罪之陳述，違反不自證己罪之
    原則，自係侵犯證人此項權利，揆諸上揭說明，自不生具結
    之效力。被告在該次程序中所為之證言，不論其作證內容如
    何，既欠缺審判長告知得拒絕證言之程序，被告該次證言即
    難遽予認定構成偽證之犯行，即難依刑法第168 條偽證之罪
    責相繩（最高法院96年度台上字第7239號判決意旨參考）。
三、本件公訴人認被告甲○○涉有偽證犯行，無非以：告發人乙
    ○○之指述、證人沈世珠、丙○○○、96年度訴字第1431號
    民事事件96年12月27日言詞辯論筆錄、被告甲○○於96年度
    訴字第1431號民事事件96年12月27日言詞辯論之結文、告發
    人乙○○提出之96年2 月26日調解時之錄音光碟及譯文、勘
    驗報告等為其論據。訊據被告堅決否認犯行，辯稱當時均係
    據實陳述等語。
四、經查：
  (一)被告甲○○為台灣高雄地方法院96年度訴字第1431號民事事
    件中原告沈陳秀姬之胞妹、沈鴻文之妻妹，其間為四親等內
    之血親、三親等內之姻親，被告於上開民事事件中以證人身
    分作證，自有民事訴訟法第307 條第1 項第1 款規定之適用
    ，亦即審判長應依同條第2 項之規定，告知其於該事件作證
    ，有得拒絕證言之權利。
  (二)而該事件於96年12月27日言詞辯論時，審判長僅諭知被告關
    於證人具結義務及偽證之處罰後，即命被告朗讀結文後具結
    ，並未告知得拒絕證言等情，業據原審調閱上開民事卷宗核
    閱屬實（上開民事卷二第202 頁）。且經原審當庭勘驗該次
    庭訊錄音光碟，勘驗結果為：「（審判長：我們今天主要詢
    問證人甲○○小姐。）（審判長點呼證人甲○○。）（審判
    長問：證人甲○○姓名、年籍等資料。）（證人甲○○答：
    46年9 月22日、身分證統一編號：Ｚ000000000 號、住台南
    市○○區○○街37號。）（審判長問：與原告沈鴻文、陳秀
    姬及被告乙○○之間，有無親屬關係？）（證人甲○○答：
    有。）（審判長問：何親屬關係？）（證人甲○○答：沈鴻
    文是姊夫。）（審判長問：你是陳秀姬小姐的妹妹嗎？）（
    證人甲○○答：妹妹，對。）（審判長：雖然你是他們的親
    屬，但是你今天要作證的話，仍然要切結，要具結，具結以
    後你就必須要說實話，不能因為有親屬關係就偏袒你的姐姐
    或姊夫，因為如果你說假設是不實的話，將來有虛偽不實查
    出來的話，要處7 年以下有期徒刑，知道嗎。你今天願意具
    結作證嗎？）（證人甲○○答：我要作證。）（審判長請證
    人朗讀結文後具結，在結文上簽名。）（證人甲○○朗讀結
    文。）」等情，有勘驗筆錄在卷可稽（第一審卷第21頁）。
  (三)依照上開勘驗結果，審判長於上開民事事件審理時，於命被
    告即該案之證人具結前，僅告知：「雖然你是他們的親屬，
    但是你今天要作證的話，仍然要切結，要具結，具結以後你
    就必須要說實話，不能因為有親屬關係就偏袒你的姐姐或姊
    夫」等語，顯係要求被告需說實話，否則會受偽證之處罰而
    已。並未明確告知被告得拒絕證言，尚難認已使被告可選擇
    拒絕證言之機會，是被告於上開96年度訴字第1431號民事事
    件96年12月27日審理時所為之具結，自不生具結之效力。
五、綜上所述，被告在上開民事事件該次審理程序中所為之證言
    ，審判長於其具結前，並未依法告知得依法拒絕證言，已如
    前述，衡諸上揭最高法院裁判意旨，已剝奪被告在該民事事
    件中得拒絕作證之選擇權，不論其內容如何，即難以偽證罪
    相繩。此外，公訴人所舉之證明方法，尚不足使本院形成被
    告涉犯偽證犯行之有罪確信，依無罪推定之原則，自應為被
    告無罪判決之諭知。
六、原審以被告犯罪不能證明為由，諭知被告無罪，並無不合。
    檢察官仍執前詞，指摘原判決未為有罪判決為不當，提起上
    訴，並無理由，應予駁回。
七、據上論斷，應依刑事訴訟法第368 條，判決如主文。
本案經檢察官林敏惠到庭執行職務。
中    華    民    國    98    年    8     月    4     日
                  刑事第七庭    審判長法  官  莊飛宗
                                      法  官  邱明弘
                                      法  官  陳明富
以上正本證明與原本無異。
本件判決被告不得上訴。
檢察官如不服本判決應於收受本判決後10日內向本院提出上訴書
狀，其未敘述上訴理由者，並得於提起上訴後10日內向本院補提
理由書狀（均須按他造當事人之人數附繕本）「切勿逕送上級法
院」。
中    華    民    國    98    年    8     月    4     日
                                      書記官  劉鴻瑛


司法院資訊處製作；財團法人民間司法改革基金會備份。
